臺灣士林地方法院刑事判決　　　　　　　 93年度訴字第101號
公　訴　人　臺灣士林地方法院檢察署檢察官
被　　　告　甲○○
　　　　　　巳○○
　　　　　　酉○○
　　　　　　辛○○
　　　　　　庚○○　26歲民.
上列被告因違反洗錢防制法等案件，經檢察官提起公訴（92年度
偵字第9849、9856、10343 號、93年度偵字第944 、951 號、93
年度核退偵字第11、12、13、14、15、18號），及追加起訴（93
年度偵緝字第204 、205 、206 號、93年度偵字第2636號），本
院經訊問被告後，被告為認罪之答辯，本院合議庭裁定認本件宜
由受命法官以簡式審判程序審理並判決如下：
    主  文
甲○○共同以乘他人急迫，貸以金錢，而取得與原本顯不相當之
重利為常業，處有期徒刑陸月，罰金貳萬伍仟元，徒刑如易科罰
金，罰金如易服勞役，均以佰元折算壹日，扣案如附表六所示
之物，均沒收。
辛○○、庚○○共同以乘他人急迫，貸以金錢，而取得與原本顯
不相當之重利為常業，各處有期徒刑陸月，如易科罰金均以佰
元折算壹日，扣案如附表六所示之物，均沒收。
酉○○共同以乘他人急迫，貸以金錢，而取得與原本顯不相當之
重利為常業，累犯，處有期徒刑肆月，如易科罰金均以佰元折
算壹日，扣案如附表六所示之物，均沒收。
巳○○隱匿因自己重大犯罪所得財物，處有期徒刑捌月，犯罪所
得財物新臺幣肆仟元沒收，如全部或一部不能沒收時，以其財產
抵償之、扣案如附表六所示之物，均沒收。
    事  實
一酉○○前因妨害風化案件，經台灣板橋地方法院以88年度簡字
  第170 號刑事簡易判決，判處有期徒刑4 月，並於民國92年7
  月23日易科罰金執行完畢。
二緣丙○○（已另審結）於91年4 月間某日起與甲○○，共同基
  於常業重利之犯意聯絡，經營地下錢莊，並先後自91年10月間
  某日起與丑○○（已另審結）、自92年7 月間某日起與午○○
  （已另審結），暨自91年8 月間某日起與巳○○、自91年9 月
  間某日起與辛○○、自91年9 月間某日起與庚○○、自92 年6
  月間某日起與酉○○、自92年7 月間某日起與寅○○（待到案
  後另行審結），均至本案查獲止，共同基於常業重利之犯意聯
  絡，先後以臺北市○○區○○街373 巷3 號13樓、桃園縣桃園
  市○○路○ 段236 巷14號10樓為據點，由丙○○出資，及丙○○、甲○○與致電表示欲借款之借款人接洽，於決定放款後，
  即由丙○○、甲○○、巳○○、午○○、酉○○、寅○○、丑
  ○○、辛○○、庚○○等人，分別或聯袂數人將借款送至約定
  之地點交予借款人（以撥打行動電話與借款人聯絡），並要求
  借款人提出駕駛執照、國民
  用權限之聲明、扣繳憑單、台灣電力公司電費收據、房屋租賃
  契約、名片、建物謄本、土地謄本、在職證明、扣繳憑單或工
  程合約書等物之正本或影本，資為其有財產或確認身分之憑據
  ，並要求借款人簽發本票或支票供借款之擔保，其等並將借款
  人之姓名、電話、住址等聯絡方式書載於紙上，以便聯絡，嗣
  再由其等各別或聯袂向借款人收取利息（撥打行動電話聯絡）
  ，共同經營地下錢莊。並由丙○○在聯合報、中國時報、自由
  時報等各大報紙刊登「短期借款」、「一至五萬，
  」、「
  攬不特定需款孔急之人來電借款。嗣先後有附表一所示（酉○○參與自92年6 月間某日起之後之犯行、庚○○及辛○○參與
  自91年9 月間某日起之後之犯行，巳○○參與自91年8 月間某
  日起之後之犯行，餘均為其他共同正犯丙○○等人所為）之癸○○等借款人，因有急迫情事，而向丙○○等人聯絡借款事宜
  ，甲○○、酉○○、辛○○、庚○○、巳○○等人並因而取得
  與原本顯不相當之重利（各借款人、借款時間、交付借款地點
  、借款金額、利息、借款原因、送款人、收利息之人，詳如附
  表一所示），丙○○等人所得之金額，若由甲○○接洽者，扣
  除丙○○所支出貸款之本金、登報等費用後，餘款由丙○○、
  甲○○五五分帳，若由丙○○接洽借出者，扣除前開費用後，
  餘額支付午○○月薪20,000元、酉○○及丑○○月薪各20,000
  元、巳○○月薪45,000元、寅○○週薪2,000 元或3,000 元、
  辛○○及庚○○月薪各前為20,000元，後為30,000 元 後，由
  丙○○撥出部分資為獎金供庚○○等人領取，餘由丙○○取得
  （起訴書認定與此不同之處，應予更正），渠等均藉此牟利，
  恃以維生。
三巳○○基於隱匿因自己所犯常業重利罪所得財物之犯意，於92
  年6 月間，向不知情之女友丁○○商借其所有臺北銀行雙和分
  行帳號000000000000號帳戶之存摺及提款卡，以供借款人將應
  繳付之利息匯入該帳戶內，嗣借款人乙○○，因有急迫情事需
  用錢，又無處可借貸，而經由丙○○所登報載之借款廣告，於
  92年8 月25日，以每萬元，10天利息2,000 元，顯不相當之重
  利，向丙○○借款10,000元（詳見附表一編號15），嗣巳○○
  向乙○○收取利息時，告知乙○○將利息以匯款方式匯入丁○○前開帳戶內，乙○○便於繳交第3 次利息至第5 次利息間（
  亦即92年9 月3 日至同年10月3 日間），以匯款至該帳戶內之
  方式，繳交2 期各2,000 元，計4,000 元之利息入丁○○前開
  帳戶內，巳○○旋提領交予丙○○。
四嗣警於92年10月15日上午10時5 分持搜索票，至前開桃園市○○路址扣得如附表四所示之物，於同日上午11時，為警持搜索
  票至臺北縣汐止市○○路14巷2 弄1 號5 樓甲○○住處扣得如
  附表五所示之物，始查悉上情。巳○○並於偵查及本院審判中
  ，自白其上揭隱匿因自己所犯常業重利罪所得財物之犯行。
五案經基隆市警察局第二分局及台北市政府警察局中正第二分局
  報告台灣士林地方法院檢察署檢察官偵查起訴及追加起訴。
    理  由
一上揭犯罪事實，業據被告甲○○、酉○○、辛○○、庚○○、
  巳○○於警詢、偵查及本院調查、審理時自白不諱，核與共同
  被告丙○○、丑○○、廖崇閩於本院調查、審理時所述相符，
  而如附表一所示之李憲章等借款人，因看報紙之借款廣告，而
  致電為附表一所示之借款，及向被告丙○○等人借貸之借款時
  間、借款金額、交付借款地點、利息、送款人、收利息之人，
  均如附表一所示，及除編號2 、3 、8 、23之借款人之借款原
  因外，餘借款原因均如附表一所示，及其等借款時有提供如事
  實欄所述之憑據、擔保，及由被告丙○○等人記載其姓名、電
  話、住址等聯絡方式於紙上等情，業據證人即如附表一借款人
  欄所示之李憲章、辰○○、子○○等39人分別於警詢、偵查及
  本院審理時證述在卷，此外並有扣案如附表六所示之物、附表
  一扣案有關證物欄所示之物在卷可參。雖證人即附表一編號2
  、3 、8 、23之借款人辰○○、子○○、戌○○、申○○於警
  詢時未陳稱其等借款之原因，然查辰○○、子○○、戌○○、
  申○○借本筆款項時，借款人有說如果到時候沒還錢或繳利息
  ，將對其及其家人不利、要跑就跑遠一點不要讓我抓到，不然
  會讓你很難看、要請大哥來後果我無法負責等語，使辰○○、
  子○○、戌○○、申○○等人心生畏懼等情，業據證人辰○○
  、子○○、戌○○、申○○於警詢陳述在卷（被告丙○○等人
  涉恐嚇部分未據起訴），參以附表一所示其等借該筆款項之利
  息，月息高達75％、120 ％、54％及60％，遠遠超過民法第20
  5 條最高利率週年20％之限制，及民間一般借款之利率，借款
  人辰○○、子○○、戌○○、申○○若非有急迫情事，何以於
  遭受恐嚇，內心畏懼之際，仍向被告甲○○、酉○○、辛○○
  、庚○○、巳○○等人借款？堪認辰○○、子○○、戌○○、
  申○○係因急迫情事而借款甚明。至證人戊○○就被告丙○○
  借款之次數、利息，於警詢及本院審理時所述不一，證人己○○所述之借款次數、利息，於警詢及偵查中所述亦不一，被告
  甲○○、酉○○、辛○○、庚○○、巳○○等人對此又記憶不
  清，依罪證有疑利於被告之法則，本院認定如其等貸款之次數
  、金額、利息如附表一編號13、37所示，並更正起訴書與附表
  不一之處。附表一編號16借款人卯○○部分，亦依其於本院結
  證所述，及卷內之證據更正為編號16所述。至被告巳○○所犯
  前開洗錢罪部分，除被告巳○○自白外，並有證人丁○○、乙○○之證詞，及臺北銀行93年12月20日北銀雙和字第936001
  8000號函檢送之丁○○上開帳戶開戶資料及帳戶往來明細在卷
  可佐。又因證人乙○○及被告巳○○均無法確認丁○○上開帳
  戶內之何筆2,000 元匯款為乙○○所匯之利息，乙○○僅記得
  其繳交6 、7 期利息，其中2 筆為匯款入丁○○上開帳戶等語
  ，經審酌乙○○之證詞，及前述帳戶往來明細，本院認乙○○
  匯款之期間應如事實欄所載。綜上所述，堪認被告甲○○、酉
  ○○、辛○○、庚○○、巳○○之自白與事實相符，足以採信
  。本件事證明確，被告甲○○、酉○○、辛○○、庚○○、巳
  ○○犯行洵堪認定，應依法論科。
二按刑法上所謂常業犯，指反覆以同種類行為為目的之社會活動
  之職業性犯罪而言，至於犯罪所得之多寡，是否恃此犯罪為唯
  一之謀生職業，則非所問，縱令兼有其他職業，仍無礙於該常
  業犯罪之成立（最高法院85年度台上字第510 號判例參照），
  被告午○○、丑○○、丙○○、甲○○、巳○○、酉○○、寅
  ○○、辛○○、庚○○於前述期間，均無其他職業，而以上述
  犯行所得維生等情，業據其等述明在卷。核被告甲○○、酉○○、辛○○、庚○○、巳○○自其參與該重利借款集團起，乘
  附表一所示之借款人，急迫用錢之際，以如附表一所示之遠超
  過民法第205 條最高利率週年20％之限制，及民間一般借款之
  利率，貸款予其等，顯係取得與原本顯不相當之重利，且恃此
  維生，核其所為係犯刑法第345 條常業重利罪。次按共同正犯
  之意思聯絡，原不以數人間直接發生者為限，即有間接之聯絡
  者，亦包括在內。如甲分別邀約乙、丙犯罪，雖乙、丙間彼此
  並無直接之聯絡，亦無礙於其為共同正犯之成立（最高法院77
  年度台上字第2135號判例參照）。是被告甲○○、酉○○、辛○○、庚○○、巳○○各自如事實欄所述時日起，彼此間，及
  與被告丙○○、寅○○、丑○○、廖崇閩間，就所犯之上開犯
  行，分別自事實欄所述之時間起至本案查獲止，有犯意之聯絡
  及行為之分擔，均為共同正犯。雖附表一編號28、30、35、37
  之借款人，另指稱尚有綽號「阿賢」、「小胖」、「宋先生」
  之人與被告午○○、丑○○共犯本件犯行，然被告丙○○、甲○○等人組之地下錢莊除其2 人及被告巳○○、午○○、酉○○、寅○○、丑○○、辛○○、庚○○外，別無他人，已據上
  開被告陳明，上開借款人僅與送款人及收款人見過幾次面，且
  自借款至其等至警詢作證日已有段時日，其等可能無法明確記
  得真正送款及收款之人，而無法指認，故陳述其等記得之綽號
  ，是尚難以此認另有綽號「阿賢」、「小胖」、「宋先生」之
  人，而認其等與被告丙○○為共同正犯，附此敘明。附表一編
  號16借款人卯○○於92年9 月間另有次因急迫情事，向被告丙○○等人借款20,000元，由被告丙○○等人取得與原本顯不相
  當之重利，雖未據公訴人於起訴書中敘及，然與起訴書所敘及
  部分有實質上一罪關係，應為起訴效力所及，本院自得併予審
  理。至被告巳○○向不知情之丁○○商借前述帳戶，以供借款
  人乙○○匯利息，而隱匿其犯常業重利罪之所得部分，係犯洗
  錢防制法第9 條第1 項之隱匿因自己重大犯罪所得財物罪。被
  告巳○○所犯前開2 罪，有方法結果之牽連關係，應依刑法第
  55條規定從一重之洗錢防制法第9 條第1 項罪處斷。被告巳○○於偵查及審判中，自白所犯洗錢防制法第9 條第1 項之罪，
  應依該法第9 條第5 項減輕其刑。被告酉○○有事實欄所載之
  犯罪科刑執行情形，此有台灣高等法院被告全國前案紀錄表在
  卷可稽，其於受有期徒刑執行完畢，5 年內再犯本件有期徒刑
  以上之罪，為累犯，應依刑法第47條之規定，加重其刑。爰分
  別審酌被告甲○○、酉○○、辛○○、庚○○、巳○○犯罪之
  動機、手段、期間、所生損害、所得之不法利益、犯後坦認犯
  行，態度良好等一切情狀，分別量處如主文所示之刑，並就被
  告甲○○、酉○○、辛○○、庚○○，所處徒刑部分，諭知易
  科罰金之折算標準，就被告甲○○所處罰金部分，諭知易服勞
  役之折算標準。
三按洗錢防制法第12條第1 項規定，犯第9 條之罪者，其因犯罪
  所得財物或財產上利益，除應發還被害人或第三人者外，不問
  屬於犯人與否，沒收之。如全部或一部不能沒收時，追徵其價
  額或以其財產抵償之。乙○○匯入前述臺北銀行帳戶之4,000
  元利息，自應依前開規定，於被告巳○○犯罪科刑之主刑項下
  ，予以沒收，如全部或一部不能沒收時，以其財產抵償之。再
  如附表六所示物品，為被告甲○○、酉○○、辛○○、庚○○
  、巳○○或其他共犯丙○○、廖崇閩、丑○○等人所有供本件
  常業重利犯罪用之物，此據被告甲○○、巳○○等人，及共犯
  午○○、丑○○、丙○○等自承在卷，爰依刑法第38條第1項
  第2 款宣告沒收，至其他扣案之物，或係借款人所有供擔保借
  款所用之物，非屬被告所有，或與本件常業重利罪無涉、或非
  被告丙○○、甲○○、巳○○、午○○、酉○○、寅○○、丑
  ○○、辛○○、庚○○等人所有之物，自無從諭知沒收。至扣
  案被告甲○○、酉○○、辛○○、庚○○、巳○○等人犯罪所
  得之本票及支票，因被告甲○○等人除超過法定最高利率限制
  之利息部分無請求權外，仍可為借貸之憑證，且非違禁物，爰
  不諭知沒收。
四公訴意旨另認：被告甲○○、酉○○、辛○○、庚○○、巳○○尚基於常業重利之犯意，借款予如附表二所示之借款人，此
  部分亦涉常業重利罪嫌，然：
  (一)按犯罪事實應依證據認定之，無證據不得認定其犯罪事實，
    又不能證明被告犯罪者，應諭知無罪判決，刑事訴訟法第15
    4 條、第301 條第1 項分別定有明文。
  (二)查附表二所示之借款人，於附表二所示之時間，向被告丙○○所組之地下錢莊借貸如附表二所示之金額、被告丙○○等
    人取得如附表二所示之利息等情，雖據證人即附表二借款人
    欄所示之未○○、壬○○等人分別於警詢及本院審理時證述
    在卷，惟依其等之證詞，雖能證明被告丙○○等人取得與原
    本顯不相當之重利，然並無法證明其等為上開借款時，係被
    告丙○○乘其等急迫、輕率或無經驗貸以金錢，是無證據證
    明被告丙○○貸予附表二所示借款人款項之行為，構成刑法
    第344 條之重利罪，當亦不該當同法第345 條之常業重利罪
    。此部分原應為無罪之諭知，然因檢察官認此部分與已起訴
    且經本院論罪科刑部分，有實質上一罪關係，爰不另為無罪
    之諭知。
五據上論斷，應依刑事訴訟法第299 第1 項前段、第273 條之1
  第1 項，洗錢防制法第9 條第1 項、第5 項、第12條第1 項，
  刑法第28條、第345 條、第55條、第47條、第42條第2 項第38
  條第1 項第2 款，罰金罰鍰提高標準條例第1 條前段、第2 條
  ，判決如主文。
本案分別經檢察官高俊申、鄭嘉欣到庭執行職務
中　　華　　民　　國　　94　　年　　4 　　月　　25　　日
                  刑事第一庭法  官  江  翠  萍
以上正本證明與原本無異。
如不服本判決，應於判決送達後10日內，向本院提出上訴狀。
                            書記官  范  淑  芬
中　　華　　民　　國　　94　　年　　4 　　月　　26　　日
所犯法條：
洗錢防制法第9 條第1 項、刑法第345 條：
洗錢防制法第9 條第1 項
犯第2 條第1 款之罪者，處五年以下有期徒刑，得併科新臺幣三
百萬元以下罰金。
刑法第345 條
以犯前條之罪為常業者，處五年以下有期徒刑，得併科3000元以
下罰金。
